【裁判字號】    96,上,95
【裁判日期】    970723
【裁判案由】    第三人異議之訴
【裁判全文】
臺灣高等法院高雄分院民事判決            96年度上字第95號
上  訴  人  丁○○
訴訟代理人  蘇精哲律師
            王建元律師
被 上訴 人  第一商業銀行股份有限公司
法定代理人  丙○○
訴訟代理人  甲○○
訴訟代理人  戊○○
上列當事人間第三人異議之訴事件，上訴人對於民國民國96 年4
月13日臺灣高雄地方法院95年度訴字第3514號第一審判決提起上
訴，本院於97年7 月9 日言詞辯論終結，判決如下：
    主  文
上訴駁回。
第二審訴訟費用由上訴人負擔。
    事實及理由
一、上訴人起訴主張：伊於民國83年1 月底向訴外人大億工業股
    份有限公司（下稱大億公司）承租坐落高雄縣岡山鎮鎮○○
    ○段1074、1077號土地（下稱系爭土地），並出資新台幣（
    下同）250 萬元，委請訴外人陳連長興建如原判決附圖所示
    Ａ、Ｂ建物面積合計923.11平方公尺（下稱系爭建物，連同
    Ｃ部分建物均未保存登記而暫編為同段383 建號）而原始取
    得所有權。詎被上訴人聲請執行法院對債務人大億公司所有
    之系爭土地為強制執行（原法院93年度執字第1468號拍賣抵
    押物強制執行事件，下稱系爭執行事件）時，以系爭建物亦
    為大億公司所有，而一併請求查封拍賣，爰依強制執行法第
    15 條 規定，提起第三人異議之訴，求為判決：台灣高雄地
    方法院93年度執字第4l68號拍賣抵押物強制執行事件，就系
    爭建物所為之強制執行程序應予撤銷。原審判決上訴人敗訴
    ，上訴人於本院聲明廢棄原判決，准如上述之請求。
二、被上訴人則以：系爭建物並非上訴人出資所興建，系爭建物
    之橫樑依附原有建物之柱子而增建，並無可資區別之特徵，
    自不具構造上之獨立性，使用上亦無獨立性，不得獨立為物
    權之客體。且無論系爭建物係於抵押權設定前或設定後所興
    建，該以原有建物為擔保之抵押權亦因擴張而及於系爭建物
    等語，資為抗辯。於本院聲明：上訴駁回。
三、兩造不爭執之事項：被上訴人聲請原法院以93年度執字第4l
    68號拍賣抵押物事件，對債務人大億公司所有之系爭土地為
    強制執行時，以系爭建物亦為大億公司所有，而一併請求查
    封拍賣。並經本院調取上開執行卷查閱屬實。
四、兩造爭執之事項：
  (一)系爭建物是否係上訴人出資所建造？
  (二)系爭建物是否構造上或使用上有獨立性？
五、本院判斷：
  (一)按當事人主張有利於己之事實者，就其事實有舉證之責任，
    民事訴訟法第277 條前段定有明文。又不動產物權依法律行
    不動產物權依法律行為而取得者，非經登記不生效力，而非
    依法律行為而取得者，如自己出資建築房屋而原始取得其所
    有權，雖不以登記為取得所有權之要件，但其取得所有權之
    原因必須有相當之證明，否則即無從認為有所有權之存在，
    而得據以排除強制執行（最高法院47年台上字第705 號判例
    意旨參照）。上訴人主張系爭建物係其於83年間承租系爭土
    地後出資所興建，經被上訴人否認，自應由上訴人負舉證責
    任。
  (二)查系爭建物係由陳連長於83年2 月18日所承攬增建，當時陳
    連長係向大億公司會計小姐請款，上訴人未曾請陳連長做過
    工程，與上訴人間亦無金錢上之接觸等情，業經證人陳連長
    到庭證述明確（一審卷91、93頁），且被上訴人所提出大億
    公司與陳連長就系爭建物所簽訂之工程合約書，亦經陳連長
    當庭確認其上筆跡為其所寫（一審卷89頁、98頁）。上訴人
    對於系爭建物係由陳連長所承攬增建，當時陳連長係向大億
    公司會計小姐請款一情並無爭執，惟主張系爭建物係由伊委
    請與陳連長熟識之大億公司委託陳連長建築房屋，故大億公
    司支付予陳連長之款項係依透過大億公司輾轉交予陳連長，
    該工程款實際上是伊所支出，而非大億公司支出，故伊為系
    爭建物之原始出資建築人等語，並舉證人即大億公司前會計
    人員乙○○證述：大億公司是出租土地給丁○○，廠房是丁
    ○○自己蓋的，我當時在大億公司擔任會計，所以我知道廠
    房是丁○○蓋的，如果廠房是大億公司蓋的，就會有收據跟
    我請款，當時沒有收據，所以廠房應該不是大億公司蓋的，
    應該是丁○○自己蓋的等情。惟乙○○係大億公司負責人劉
    進華之妻，有戶籍謄本可稽，而大億公司為系爭執行事件之
    債務人，姑不論證人乙○○與大億公司負責人為至親，關係
    密切，難免有偏頗之情，依乙○○另證述：「（蓋廠房的錢
    有沒有經過你的手？）沒有」「（當初蓋廠房的人是陳連長
    ，他說他是跟一個大億公司的會計請款，這個會計是不是你
    本人？）陳連長我認識，這麼久的事情讓我想一想，說實在
    話我也記不起來」（本院卷67、68頁），乙○○既稱未經手
    系爭建物之工程款，亦不記得其本人是否即係陳連長所稱當
    時請款對象之會計小姐，是其上開所證情節，無非臆測之詞
    ，不能據為有利於上訴人之認定。
  (三)上訴人另以其經營佳昌工業有限公司，本院依其聲請向高雄
    銀行函調之佳昌工業有限公司所有帳號000000000000號帳戶
    ，於83年1 月至83年8 月間之帳戶明細資料影本，可以證明
    其有支付建築房屋之款項予大億公司之事實。惟上訴人所指
    資料係佳昌工業有限公司之帳戶明細資料，並非上訴人之帳
    戶明細資料，不足證明證明上訴人有支付系爭建物工程款予
    大億公司。至上訴人聲請向大億公司函調該公司於83年間收
    受上訴人資金之帳冊一節，業經大億公司函覆本院謂已銷毀
    而無法提供（本院卷90頁），雖大億公司函另檢附該公司尚
    留存83年收受上訴人資金之相關現金收入傳票影本2 紙，然
    帳冊既已銷毀，竟能留2 張記載未完整之傳票，於經驗上顯
    屬突兀。又該傳票固記載83年3 月18日及83年8 月11 日 各
    有1 筆暫收款100 萬元，係丁○○出租土地興建廠房費用，
    惟該傳票上無製作人員印文，其製單、登帳、出納、覆核、
    會計、核准等欄位均屬空白，與一般公司會計作業有違，亦
    不足證明上訴人有支付系爭建物工程款予大億公司。
  (四)況他債權人萬通商業銀行股份有限公司前於92年7 月28日聲
    請原法院以92年執全字1726號假扣押事件，對債務人大億公
    司、劉進華之財產實施假扣押後，訴外人林明慧即駿馬企業
    社於92年8 月6 日即向陳報大億公司於91年10月17日已將系
    爭建物出售予其本人。嗣被上訴人於系爭執行事件，一併請
    求查封拍賣系爭建物，經執行法院對該建物執行查封、鑑價
    、拍賣程序時，均未見大億公司及上訴人出面主張系爭建物
    係上訴人所興建，大億公司甚至陳報其與陳連長於83年2 月
    18 日 簽約增建系爭建物時之估價單，但對拍賣公告上將系
    爭建物列為大億公司之財產並無爭執，嗣林明慧即駿馬企業
    社復以其已買受系爭建物為由而提起第三人異議之訴，並聲
    請停止執行。嗣被上訴人於95年9 月5 日以林明慧即駿馬企
    業社受敗訴判決並於95年8 月17日確定（原法院93年度訴字
    第2565號暨本院94年度上字第77號判決及最高法院95年度台
    上字第1839號裁定）而聲請繼續執行後，上訴人始接續於95
    年9 月14日提出本件訴訟，並聲請停止執行等情，業經本院
    調取上開執行卷查閱屬實。是倘系爭建物為上訴人出資所建
    造，其自92、93年間系爭建物遭查封、進行拍賣等程序中，
    未曾出面主張所有權，顯與常情不合，其遲至林明慧即駿馬
    企業社受敗訴判決確定後，始以系爭建物為其出資所建而提
    起本件訴訟，核與林明慧即駿馬企業社所陳情節不同，足徵
    係為拖延執行所為。是上訴人主張系爭建物為其出資所建造
    ，既未舉證以實其說，自不足採。
六、綜上所述，系爭建物既非上訴人所建造，上訴人自不得就系
    爭建物主張有所有權。從而，上訴人依強制執行法第15條規
    定，請求判決原法院93年度執字第4l68號拍賣抵押物強制執
    行事件，就系爭建物所為之強制執行程序應予撤銷，即非正
    當，應予駁回。原審為上訴人敗訴判決，核無違誤，上訴意
    旨指摘原判決不當，求予廢棄改判，為無理由，應予駁回。
    兩造其餘有關系爭建物構造上或使用上有無獨立性之攻防及
    舉證，於判決結果不生影響，毋再逐一論述，附此敘明。
七、據上論結，本件上訴為無理由，依民事訴訟法第449 條第1
    項、第78條，判決如主文。
中    華    民    國    97    年    7     月    23    日
                            民事第六庭
                                審判長法官  許明進
                                法      官  張明振
                                法      官  徐文祥
以上正本證明與原本無異。
如對本判決上訴，須於判決送達後20日內向本院提出上訴狀，其
未表明上訴理由者，應於上訴後20日內向本院提出上訴理由書（
均須按他造當事人之人數附繕本）。上訴時應提出委任律師或具
有律師資格之人之委任狀，並依附註條文規定辦理。
中    華    民    國    97    年    7     月    24    日
                                書  記  官  呂素珍
附註：
民事訴訟法第466 條之1 ：
對於第二審判決上訴，上訴人應委任律師為訴訟代理人，但上訴
人或其法定代理人具有律師資格者，不在此限。
上訴人之配偶、三親等內之血親、二親等內之姻親，或上訴人為
法人、中央或地方機關時，其所屬專任人員具有律師資格並經法
院認適當者，亦得為第三審訴訟代理人。
第1 項但書及第2 項情形，應於提起上訴或委任時釋明之。


司法院資訊處製作；財團法人民間司法改革基金會備份。
